ACORDAO-COMPLETO-2529809

ACÓRDÃO 7752/2022 ATA 38/2022 - PRIMEIRA CÂMARA

VISTOS, relatados e discutidos estes autos de tomada de contas especial instaurada pelo Fundo Nacional de Desenvolvimento da Educação em desfavor de Marlene Gonçalves Cardoso, em razão da omissão no dever de prestar contas dos recursos repassados ao Município por meio do Termo de Compromisso 32762/2014, que tinha por objeto a construção de escolas,
ACORDAM os Ministros do Tribunal de Contas da União, reunidos em sessão de Primeira Câmara, diante das razões expostas pelo relator, em:
9.1. considerar revel Pedro Macário Barboza, para todos os efeitos, com fundamento no art. 12, § 3º, da Lei 8.443/1992, dando-se prosseguimento ao processo;
9.2. julgar irregulares as contas de Pedro Macário Barboza, com fundamento nod arts. 1º, inciso I, 16, inciso III, alínea "a", da Lei 8.443/1992;
9.3. aplicar a Pedro Macário Barboza a multa prevista no art. 58, inciso I, da Lei 8.443/1992, no valor de R$ 20.000,00 (vinte mil reais) , fixando-lhe o prazo de 15 (quinze) dias, a contar da notificação, para que comprove, perante o Tribunal (art. 214, inciso III, alínea "a", do Regimento Interno) , o recolhimento da dívida ao Tesouro Nacional, atualizada monetariamente desde a data do presente acórdão até a do efetivo recolhimento, se for paga após o vencimento, na forma da legislação em vigor;
9.4. julgar irregulares as contas de Marlene Gonçalves Cardoso, com fundamento nos arts. 1º, inciso I, 16, III, "b" "c", 19 e 23, III, da Lei 8.443/1992, e condená-la ao pagamento do débito de R$ 376.928,72 (trezentos e setenta e seis mil, novecentos e vinte e oito reais e setenta e dois centavos) , com a fixação do prazo de quinze dias, a contar da notificação, para que comprove, perante o Tribunal  (art. 214, inciso III, alínea "a", do Regimento Interno do TCU) ,  o recolhimento da dívida ao Fundo Nacional de Desenvolvimento da Educação,  atualizada monetariamente e acrescida dos juros de mora, calculados a partir de 26/03/2015 até a data do recolhimento, na forma prevista na legislação em vigor;
9.3. aplicar a Marlene Gonçalves Cardoso a multa prevista no artigo 57 da Lei 8.443/1992, no valor de R$ 500.000,00 (quinhentos mil reais) , fixando-lhe o prazo de 15 (quinze) dias, a contar da notificação, para que comprove, perante o Tribunal (art. 214, inciso III, alínea "a", do Regimento Interno) , o recolhimento da dívida ao Tesouro Nacional, atualizada monetariamente desde a data do presente acórdão até a do efetivo recolhimento, se for paga após o vencimento, na forma da legislação em vigor;
9.4. autorizar, desde logo, a cobrança judicial da dívida, caso não atendida a notificação, na forma do disposto no art. 28, inciso II, da Lei 8.443/1992;
9.5. dar ciência do presente acórdão ao Fundo Nacional de Desenvolvimento da Educação e aos responsáveis;
9.6. encaminhar cópia desta deliberação ao Procurador-Chefe da Procuradoria da República no Estado do Amazonas, nos termos do art. 16, § 3º, da Lei 8.443/1992 c/c o art. 209, § 7º, do Regimento Interno do TCU, para adoção das medidas que entender cabíveis.

TOMADA DE CONTAS ESPECIAL. TCE instaurada pelo(a) Fundo Nacional de Desenvolvimento da Educação em razão de Omissão no dever de prestar contas, Termo de compromisso 32762/2014, firmado com o/a FUNDO NACIONAL DE DESENVOLVIMENTO DA EDUCAÇÃO, função EDUCACAO, que teve como objeto OBRAS DE CONSTRUÇÃO (1018369) ESCOLA INDIGENA GATO - GATO - JUTAI - AM (1018370) ESCOLA INDIGENA SÃO JOSÉ - CASTANHAL  - JUTAI - AM (nº da TCE no sistema: 3057/2020).

Primeira Câmara

Fundo Nacional de Desenvolvimento da Educação.

3. Interessados/Responsáveis:
3.1. Responsáveis: Marlene Gonçalves Cardoso (XXX.679.792-XX); Pedro Macario Barboza (XXX.045.672-XX).

13.1. Ministros presentes: Benjamin Zymler (na Presidência), Walton Alencar Rodrigues (Relator), Vital do Rêgo e Jorge Oliveira.
13.2. Ministros-Substitutos presentes: Augusto Sherman Cavalcanti e Weder de Oliveira.

WALTON ALENCAR RODRIGUES

Adoto, como relatório, a instrução da unidade técnica (peças 42-44) , que contou com a anuência do Ministério Público junto ao TCU (peça 45) :
Cuidam os autos de tomada de contas especial instaurada pelo Fundo Nacional de Desenvolvimento da Educação, em desfavor de Marlene Gonçalves Cardoso, Prefeita Municipal no período de 1º/1/2013 a 31/12/2016, em razão da omissão no dever de prestar contas dos recursos repassados por meio do Termo de Compromisso 32762/2014 (peça 5) , que tinha por objeto a construção de escolas, no âmbito do Plano de Ações Articuladas - PAR, cujo prazo encerrou-se em 16/2/2018.
HISTÓRICO
Em 13/11/2020, com fundamento na IN/TCU 71/2012, alterada pela IN/TCU 76/2016 e DN/TCU 155/2016, o dirigente do Fundo Nacional de Desenvolvimento da Educação autorizou a instauração da tomada de contas especial (peça 1) . O processo foi registrado no sistema e-TCE com o número 3057/2020.
O Termo de Compromisso 32762/2014 foi firmado no valor de R$ 1.884.643,60, à conta do concedente. Teve vigência de 24/3/2015 a 31/7/2017, com prazo para apresentação da prestação de contas até 16/2/2018. Os repasses efetivos da União totalizaram R$ 376.928,72 (peça 3) .
	O fundamento para a instauração da Tomada de Contas Especial, conforme consignado na matriz de responsabilização elaborada pelo tomador de contas, foi a constatação da seguinte irregularidade:
Não comprovação da boa e regular aplicação dos recursos federais repassados à Prefeitura Municipal de Jutaí - AM, em face da omissão no dever de prestar contas dos valores transferidos no período de 24/3/2015 a 31/7/2017, no âmbito do Termo de Compromisso nº 32762/2014, cujo prazo encerrou-se em 16/2/2018.
A responsável arrolada na fase interna foi devidamente comunicada e, diante da ausência de justificativas suficientes para elidir a irregularidade e da não devolução dos recursos, instaurou-se a tomada de contas especial.
	No relatório (peça 15) , o tomador de contas concluiu que o prejuízo importaria no valor original de R$ 376.928,72, imputando-se a responsabilidade a Marlene Gonçalves Cardoso, Prefeita Municipal no período de 1º/1/2013 a 31/12/2016, na condição de gestora dos recursos.
		Em 12/2/2021, a Controladoria-Geral da União emitiu o relatório de auditoria (peça 19) , em concordância com o relatório do tomador de contas. O certificado de auditoria e o parecer do dirigente do órgão de controle interno concluíram pela irregularidade das presentes contas (peças 20 e 21) .
	Em 11/3/2021, o ministro responsável pela área atestou haver tomado conhecimento das conclusões contidas no relatório e certificado de auditoria, bem como do parecer conclusivo do dirigente do órgão de controle interno, manifestando-se pela irregularidade das contas, e determinou o encaminhamento do processo ao Tribunal de Contas da União (peça 22) .
Na instrução inicial (peça 27) , analisando-se os documentos nos autos, concluiu-se pela necessidade de realização de citação e audiência para as seguintes irregularidades:
Irregularidade 1: não comprovação da boa e regular aplicação dos recursos federais repassados ao município de Jutaí/AM, em face da omissão no dever de prestar contas dos valores transferidos, no âmbito do Termo de Compromisso 32762/2014, cujo prazo encerrou-se em 16/2/2018.
	Evidência da irregularidade: documento técnico presente na peça 8.
	Normas infringidas: art. 37, caput, c/c o art. 70, parágrafo único, da Constituição da República Federativa do Brasil; art. 93, do Decreto-lei 200/1967; art. 66, do Decreto 93.872/1986; art. 6º, da Lei 12.695/2012; art. 7º, inciso III, alínea "j", da Resolução CD/FNDE 14/2012; e item XXI, do Termo de Compromisso 32762/2014.
	Débito relacionado à responsável Marlene Gonçalves Cardoso:
	Data de ocorrência
	Valor histórico (R$) 

	26/3/2015
	376.928,72

		Cofre credor: Fundo Nacional de Desenvolvimento da Educação.
		Responsável: Marlene Gonçalves Cardoso.
Conduta: não demonstrar a boa e regular aplicação dos recursos federais recebidos e geridos no âmbito do Termo de Compromisso 32762/2014, em face da omissão na prestação de contas, cujo prazo encerrou-se em 16/2/2018.
Nexo de causalidade: a conduta descrita impediu o estabelecimento do nexo causal entre as possíveis despesas efetuadas com os recursos recebidos, no âmbito do Termo de Compromisso 32762/2014, em afronta ao art. 37, caput, c/c o art. 70, parágrafo único, da Constituição da República Federativa do Brasil; art. 93, do Decreto-lei 200/1967; art. 66, do Decreto 93.872/1986; art. 6º, da Lei 12.695/2012; art. 7º, inciso III, alínea "j", da Resolução CD/FNDE 14/2012; e item XXI, do Termo de Compromisso 32762/2014.
Culpabilidade: não há excludentes de ilicitude, de culpabilidade e de punibilidade; é razoável supor que a responsável tinha consciência da ilicitude de sua conduta; era exigível conduta diversa da praticada, qual seja, desincumbir-se do seu dever por meio da apresentação da prestação de contas no prazo e forma devidos e/ou disponibilizar as condições materiais mínimas e necessárias para que o seu sucessor pudesse apresentar a respectiva prestação de contas.
Encaminhamento: citação.
Irregularidade 2: não disponibilização das condições materiais mínimas e necessárias para que o seu sucessor pudesse apresentar a prestação de contas do Termo de Compromisso 32762/2014, cujo prazo encerrou-se em 16/2/2018.
	Evidência da irregularidade: documento técnico presente na peça 8.
	Normas infringidas: art. 37, caput, c/c o art. 70, parágrafo único, da Constituição da República Federativa do Brasil; art. 93, do Decreto-lei 200/1967; art. 66, do Decreto 93.872/1986; art. 6º, da Lei 12.695/2012; art. 7º, inciso III, alínea "j", da Resolução CD/FNDE 14/2012; e item XXI, do Termo de Compromisso 32762/2014.
		Responsável: Marlene Gonçalves Cardoso.
Conduta: não disponibilizar as condições materiais mínimas e necessárias para que o seu sucessor pudesse apresentar a prestação de contas dos recursos federais recebidos à conta do Termo de Compromisso 32762/2014, o qual se encerrou em 16/2/2018.
Nexo de causalidade: a conduta descrita impediu o estabelecimento do nexo causal entre as possíveis despesas efetuadas com os recursos recebidos, no âmbito do Termo de Compromisso 32762/2014, em afronta ao art. 37, caput, c/c o art. 70, parágrafo único, da Constituição da República Federativa do Brasil; art. 93, do Decreto-lei 200/1967; art. 66, do Decreto 93.872/1986; art. 6º, da Lei 12.695/2012; art. 7º, inciso III, alínea "j", da Resolução CD/FNDE 14/2012; e item XXI, do Termo de Compromisso 32762/2014.
Culpabilidade: não há excludentes de ilicitude, de culpabilidade e de punibilidade; é razoável supor que a responsável tinha consciência da ilicitude de sua conduta; era exigível conduta diversa da praticada, qual seja, disponibilizar as condições materiais mínimas e necessárias para que o seu sucessor pudesse apresentar a prestação de contas.
Encaminhamento: audiência.
Irregularidade 3: não cumprimento do prazo originalmente estipulado para prestação de contas do Termo de Compromisso 32762/2014, cujo prazo encerrou-se em 16/2/2018.
	Evidência da irregularidade: documento técnico presente na peça 8.
	Normas infringidas: art. 37, caput, c/c o art. 70, parágrafo único, da Constituição da República Federativa do Brasil; art. 93, do Decreto-lei 200/1967; art. 66, do Decreto 93.872/1986; art. 6º, da Lei 12.695/2012; art. 7º, inciso III, alínea "j", da Resolução CD/FNDE 14/2012; e item XXI, do Termo de Compromisso 32762/2014.
		Responsável: Pedro Macário Barboza.
Conduta: descumprir o prazo originalmente estipulado para prestação de contas dos recursos federais recebidos à conta do Termo de Compromisso 32762/2014, o qual se encerrou em 16/2/2018.
Nexo de causalidade: a conduta descrita impediu o estabelecimento do nexo causal entre as possíveis despesas efetuadas com os recursos recebidos, no âmbito do Termo de Compromisso 32762/2014, em afronta ao art. 37, caput, c/c o art. 70, parágrafo único, da Constituição da República Federativa do Brasil; art. 93, do Decreto-lei 200/1967; art. 66, do Decreto 93.872/1986; art. 6º, da Lei 12.695/2012; art. 7º, inciso III, alínea "j", da Resolução CD/FNDE 14/2012; e item XXI, do Termo de Compromisso 32762/2014.
Culpabilidade: não há excludentes de ilicitude, de culpabilidade e de punibilidade; é razoável supor que o responsável tinha consciência da ilicitude de sua conduta; era exigível conduta diversa da praticada, qual seja, desincumbir-se do seu dever por meio da apresentação da prestação de contas no prazo e forma devidos.
Encaminhamento: audiência.
Apesar de o tomador de contas não haver incluído Pedro Macário Barboza como responsável neste processo, após análise realizada sobre a documentação acostada aos autos, concluiu-se que sua responsabilidade deveria ser incluída, uma vez que havia evidências de que tenha tido participação nas irregularidades aqui verificadas.
Em cumprimento ao pronunciamento da unidade (peça 29) , foram efetuadas citação e audiências dos responsáveis, nos moldes adiante:
 Marlene Gonçalves Cardoso - promovida a citação e audiência da responsável, conforme delineado adiante:
	Comunicação: Ofício 27382/2021-TCU/Seproc (peça 34) 
Data da Expedição: 28/5/2021
Data da Ciência: 8/6/2021 (peça 35) 
Nome Recebedor: João Cardoso
Observação: Ofício enviado para o endereço da responsável, conforme pesquisa na base de dados no sistema da Receita Federal, custodiada pelo TCU (peça 30) 
Fim do prazo para a defesa: 23/6/2021

 Pedro Macário Barboza - promovida a audiência do responsável, conforme delineado adiante:
	Comunicação: Ofício 27384/2021-TCU/Seproc (peça 33) 
Data da Expedição: 28/5/2021
Data da Ciência: 23/6/2021 (peça 39) 
Nome Recebedor: Manoel Mendes Claudio
Observação: Ofício enviado para o endereço do responsável, conforme pesquisa na base de dados no sistema da Receita Federal, custodiada pelo TCU (peça 31) 
Fim do prazo para a defesa: 8/7/2021

	Comunicação: Ofício 27385/2021-TCU/Seproc (peça 32) 
Data da Expedição: 28/5/2021
Data da Ciência: 23/6/2021 (peça 38) 
Nome Recebedor: Manoel Mendes Claudio
Observação: Ofício enviado para o endereço do responsável, conforme pesquisa na base de dados no sistema da Receita Federal, custodiada pelo TCU (peça 31) 
Fim do prazo para a defesa: 8/7/2021

Conforme Despacho de Conclusão das Comunicações Processuais (peça 40) , as providências inerentes às comunicações processuais foram concluídas.
Transcorrido o prazo regimental, o responsável Pedro Macário Barboza permaneceu silente, devendo ser considerado revel, nos termos do art. 12, § 3º, da Lei 8.443/1992, e a responsável Marlene Gonçalves Cardoso apresentou defesa (peça 37) , que será analisada na seção Exame Técnico.
ANÁLISE DOS PRESSUPOSTOS DE PROCEDIBILIDADE DA IN/TCU 71/2012
Avaliação de Viabilidade do Exercício do Contraditório e Ampla Defesa
	Verifica-se que não houve o transcurso de mais de dez anos desde o fato gerador sem que tenha havido a notificação dos responsáveis pela autoridade administrativa federal competente (art. 6º, inciso II, c/c art. 19, da IN/TCU 71/2012, modificada pela IN/TCU 76/2016) , uma vez que o fato gerador da irregularidade sancionada ocorreu em 17/2/2018, e os responsáveis foram notificados sobre a irregularidade, pela autoridade administrativa competente, conforme abaixo:
0. Marlene Gonçalves Cardoso, por meio do edital acostado à peça 9, p. 6-7, publicado em 5/2/2019; e
0. Pedro Macário Barboza, por meio do ofício acostado à peça 10, recebido em 27/4/2018, conforme AR (peça 12) .
Valor de Constituição da TCE
	Verifica-se, ainda, que o valor atualizado do débito apurado (sem juros) , em 1º/1/2017, é de R$ 432.676,48, portanto, superior ao limite mínimo de R$ 100.000,00, na forma estabelecida conforme os arts. 6º, inciso I, e 19, da IN/TCU 71/2012, modificada pela IN/TCU 76/2016.
OUTROS PROCESSOS/DÉBITOS NOS SISTEMAS DO TCU COM OS MESMOS RESPONSÁVEIS
	Informa-se que foram encontrados processos no Tribunal com os mesmos responsáveis:
	Responsável
	Processos

	Marlene Gonçalves Cardoso
	Processo 044.554/2020-6 (TCE, aberto) ; Processo 023.972/2018-1 (TCE, aberto) ; Processo 020.798/2019-9 (TCE, aberto) ; Processo 040.830/2018-7 (TCE, aberto) ; Processo 007.114/2018-4 (TCE, aberto) ; Processo 038.471/2018-3 (TCE, encerrado) ; Processo 037.409/2018-2 (TCE, aberto) ; Processo 040.824/2018-7 (TCE, aberto) ; e Processo 040.823/2018-0 (TCE, encerrado) 

	Pedro Macário Barboza
	Processo 044.554/2020-6 (TCE, aberto) ; e Processo 020.798/2019-9 (TCE, aberto) 

	Informa-se que foi encontrado débito imputável a um dos responsáveis em outra TCE registrada no sistema e-TCE:
	Responsável
	TCE

	Marlene Gonçalves Cardoso
	1393/2021 (R$ 610.913,89) - Aguardando pronunciamento do supervisor

	Informa-se que foram encontrados débitos imputáveis a um dos responsáveis no banco de débitos existente no sistema e-TCE:
	Responsável
	Débitos inferiores

	Marlene Gonçalves Cardoso
	849/2018 (R$ 38.427,36) - Dano inferior ao limite de instauração da TCE cadastrado
182/2021 (R$ 21.338,92) - Dano inferior ao limite de instauração da TCE cadastrado

	A tomada de contas especial está, assim, devidamente constituída e em condição de ser instruída.
EXAME TÉCNICO
Da validade das notificações:
	Preliminarmente, cumpre tecer breves considerações sobre a forma como são realizadas as comunicações processuais no TCU. A esse respeito, destacam-se o art. 179, do Regimento Interno do TCU (Resolução 155, de 4/12/2002) , e o art. 4º, inciso III, § 1º, da Resolução TCU 170, de 30 de junho de 2004, in verbis:
Art. 179. A citação, a audiência ou a notificação, bem como a comunicação de diligência, farse-ão:
I - mediante ciência da parte, efetivada por servidor designado, por meio eletrônico, fac-símile, telegrama ou qualquer outra forma, desde que fique confirmada inequivocamente a entrega da comunicação ao destinatário;
II - mediante carta registrada, com aviso de recebimento que comprove a entrega no endereço do destinatário;
III - por edital publicado no Diário Oficial da União, quando o seu destinatário não for localizado;
 (...) 
Art. 3º As comunicações serão dirigidas ao responsável, ou ao interessado, ou ao dirigente de órgão ou entidade, ou ao representante legal ou ao procurador constituído nos autos, com poderes expressos no mandato para esse fim, por meio de:
I - correio eletrônico, fac-símile ou telegrama;
II - servidor designado;
III - carta registrada, com aviso de recebimento;
IV - edital publicado no Diário Oficial da União, quando o seu destinatário não for localizado, nas hipóteses em que seja necessário o exercício de defesa.
Art. 4º. Consideram-se entregues as comunicações:
I - efetivadas conforme disposto nos incisos I e II do artigo anterior, mediante confirmação da ciência do destinatário;
II - realizadas na forma prevista no inciso III do artigo anterior, com o retorno do aviso de recebimento, entregue comprovadamente no endereço do destinatário;
III - na data de publicação do edital no Diário Oficial da União, quando realizadas na forma prevista no inciso IV do artigo anterior.
§ 1º O endereço do destinatário deverá ser previamente confirmado mediante consulta aos sistemas disponíveis ao Tribunal ou a outros meios de informação, a qual deverá ser juntada ao respectivo processo.
 (...) 
	Bem se vê, portanto, que a validade da citação via postal não depende de que o aviso de recebimento seja assinado pelo próprio destinatário da comunicação, o que dispensa, no caso em tela, a entrega do AR em "mãos próprias". A exigência da norma é no sentido de o Tribunal verificar se a correspondência foi entregue no endereço correto, residindo aqui a necessidade de certeza inequívoca.
	Não é outra a orientação da jurisprudência do TCU, conforme se verifica dos julgados a seguir transcritos:
São válidas as comunicações processuais entregues, mediante carta registrada, no endereço correto do responsável, não havendo necessidade de que o recebimento seja feito por ele próprio (Acórdão 3648/2013-TCU-Segunda Câmara, Relator Ministro José Jorge) ;
É prescindível a entrega pessoal das comunicações pelo TCU, razão pela qual não há necessidade de que o aviso de recebimento seja assinado pelo próprio destinatário. Entregandose a correspondência no endereço correto do destinatário, presume-se o recebimento da citação (Acórdão 1019/2008-TCU-Plenário, Relator Ministro Benjamin Zymler) ;
As comunicações do TCU, inclusive as citações, deverão ser realizadas mediante Aviso de Recebimento - AR, via Empresa Brasileira de Correios e Telégrafos, bastando para sua validade que se demonstre que a correspondência foi entregue no endereço correto (Acórdão 1526/2007-TCU-Plenário, Relator Ministro Aroldo Cedraz) .
A validade do critério de comunicação processual do TCU foi referendada pelo Supremo Tribunal Federal, nos termos do julgamento do MS-AgR 25.816/DF, por meio do qual se afirmou a desnecessidade da ciência pessoal do interessado, entendendo-se suficiente a comprovação da entrega do "AR" no endereço do destinatário:
Ementa: agravo regimental. Mandado de segurança. Desnecessidade de intimação pessoal das decisões do tribunal de contas da união. art. 179 do regimento interno do TCU. Intimação do ato impugnado por carta registrada, iniciado o prazo do art. 18 da lei nº 1.533/51 da data constante do aviso de recebimento. Decadência reconhecida. Agravo improvido.
O envio de carta registrada com aviso de recebimento está expressamente enumerado entre os meios de comunicação de que dispõe o Tribunal de Contas da União para proceder às suas intimações.
O inciso II do art. 179 do Regimento Interno do TCU é claro ao exigir apenas a comprovação da entrega no endereço do destinatário, bastando o aviso de recebimento simples.
Da revelia do responsável Pedro Macário Barboza.
No caso vertente, a citação do responsável se deu em endereço proveniente da base de CPF da Receita Federal, em sistema custodiado pelo TCU (peça 31) . A entrega do ofício citatório nesse endereço ficou comprovada (peças 33 e 39) .
Nos processos do TCU, a revelia não leva à presunção de que seriam verdadeiras todas as imputações levantadas contra os responsáveis, diferentemente do que ocorre no processo civil, em que a revelia do réu opera a presunção da verdade dos fatos narrados pelo autor (Acórdão 1009/2018-TCU-Plenário, Relator Ministro Bruno Dantas; Acórdão 2369/2013-TCU-Plenário, Relator Ministro Benjamin Zymler e Acórdão 2449/2013-TCU-Plenário, Relator Ministro Benjamin Zymler) . Dessa forma, a avaliação da responsabilidade do agente não pode prescindir da prova existente no processo ou para ele carreada.
Ao não apresentar sua defesa, o responsável deixou de produzir prova da regular aplicação dos recursos sob sua responsabilidade, em afronta às normas que impõem, aos gestores públicos, a obrigação legal de, sempre que demandados pelos órgãos de controle, apresentar os documentos que demonstrem a correta utilização das verbas públicas, a exemplo do contido no art. 93, do DecretoLei 200/1967: "Quem quer que utilize dinheiros públicos terá de justificar seu bom e regular emprego na conformidade das leis, regulamentos e normas emanadas das autoridades administrativas competentes."
Mesmo as alegações de defesa não sendo apresentadas, considerando o princípio da verdade real que rege esta Corte, procurou-se buscar, em manifestações do responsável, na fase interna desta Tomada de Contas Especial, se havia algum argumento que pudesse ser aproveitado a seu favor.
	No entanto, o responsável não se manifestou na fase interna, não havendo, assim, nenhum argumento que possa vir a ser analisado e posteriormente servir para afastar a irregularidade apontada.
Em consulta ao sistema corporativo do instaurador (SIGPC) , realizada na data de 14/9/2021, verifica-se que o responsável também não apresentou contas junto ao instaurador e continua inadimplente (peça 41) .
Em se tratando de processo em que a parte interessada não se manifestou acerca das irregularidades imputadas, não há elementos para que se possa efetivamente aferir e reconhecer a ocorrência de boa-fé na conduta da responsável, podendo este Tribunal, desde logo, proferir o julgamento de mérito pela irregularidade das contas, conforme os termos dos §§ 2º e 6º do art. 202 do Regimento Interno do TCU (Acórdão 2064/2011-TCU-Primeira Câmara, Relator Ministro Ubiratan Aguiar; Acórdão 6182/2011-TCU-Primeira Câmara, Relator Ministro Weber de Oliveira; Acórdão 4072/2010-TCU-Primeira Câmara, Relator Ministro Valmir Campelo; Acórdão 1189/2009-TCU-Primeira Câmara, Relator Ministro Marcos Bemquerer; e Acórdão 731/2008-TCU-Plenário, Relator Ministro Aroldo Cedraz) .
Dessa forma, o responsável Pedro Macário Barboza deve ser considerado revel, nos termos do art. 12, § 3º, da Lei 8.443/1992, devendo as suas contas serem julgadas irregulares e aplicando-lhe a multa prevista no art. 58, inciso I, da Lei 8.443/1992.
Da defesa da responsável Marlene Gonçalves Cardoso.
A responsável Marlene Gonçalves Cardoso apresentou defesa, que passa a ser analisada em seguida:
Argumento (peça 37) :
A responsável alega que recebeu apenas uma parcela do ajuste, que o prazo para prestar contas encerrou-se durante a gestão de seu sucessor, e que, ao encerrar sua gestão, não tinha mais acesso aos documentos, uma vez que seu sucessor é seu adversário político.
Nessas circunstâncias, requer que o município de Jutaí/AM seja oficiado para apresentar a documentação necessária e/ou autorize o seu acesso aos mesmos, com o intuito de comprovar a aplicação dos recursos do ajuste.
Análise do argumento:
De fato, a responsável apenas recebeu uma parcela do ajuste, que foi a única transferida ao município de Jutaí/AM, integralmente aplicada em sua gestão (2013-2016) , conforme se observa na movimentação financeira registrada em extrato bancário (peça 4, p. 2) , sendo, portanto, de sua exclusiva responsabilidade demonstrar a sua boa e regular utilização, o que não foi feito até o presente momento.
Verifica-se também que o prazo limite para prestar contas encerrou-se na gestão de seu sucessor, em 16/2/2018, mas a responsável não demonstrou que providenciou a regular transição entre mandatos, em especial comprovando a disponibilização das condições materiais mínimas e necessárias para que o seu sucessor pudesse apresentar a prestação de contas do Termo de Compromisso 32762/2014.
Por fim, eventual divergência política não tem o condão de afastar a sua responsabilidade pela irregularidade em apuração, e o Tribunal de Contas da União não é a instância adequada para resolução desse tipo de contenda, cabendo à responsável, se for caso, recorrer ao Poder Judiciário para garantir o exercício de seus direitos que entende terem sido prejudicados.
Dessa forma, rejeitam-se as alegações de defesa apresentadas.
Da análise procedida acima, verifica-se que os argumentos de defesa não foram suficientes para elidir a irregularidade pela qual está sendo responsabilizada, de forma que devem ser rejeitados.
Não há elementos para que se possa efetivamente aferir e reconhecer a ocorrência de boa-fé na conduta de Marlene Gonçalves Cardoso, podendo este Tribunal, desde logo, proferir o julgamento de mérito pela irregularidade das contas, conforme os termos dos §§ 2º e 6º do art. 202 do Regimento Interno do TCU, condenando-se a responsável ao débito apurado e aplicando-lhe a multa prevista no art. 57, da Lei 8.443/1992.
Por fim, cabe registrar que a questão tratada nos autos foi objeto de solicitação do Ministério Público Federal (TC Processo 026.185/2021-0) , no qual a Procuradora da República Nathalia Geraldo Di Santo solicitou que, após decisão, fosse imediatamente comunicada, haja vista o prazo prescricional em curso, que se esgotará em dezembro do corrente ano, para eventual responsabilização civil da exgestora, por ato de improbidade administrativa, decorrente da ausência de prestação de contas apurada na presente tomada de contas especial.
PRESCRIÇÃO DA PRETENSÃO PUNITIVA
	Vale ressaltar que a pretensão punitiva do TCU, conforme Acórdão 1441/2016-TCU-Plenário, Relator Ministro Benjamin Zymler, que uniformizou a jurisprudência acerca dessa questão, subordina-se ao prazo geral de prescrição indicado no art. 205, do Código Civil, que é de dez anos, contado da data de ocorrência da irregularidade sancionada, nos termos do art. 189, do Código Civil, sendo este prazo interrompido pelo ato que ordenar a citação, a audiência ou a oitiva da responsável.
No caso em exame, não ocorreu a prescrição, uma vez que a irregularidade sancionada ocorreu em 17/2/2018, e o ato de ordenação da citação ocorreu em 18/5/2021.
CUMULATIVIDADE DE MULTAS
Quanto à possibilidade de aplicação cumulativa das multas dos arts. 57 e 58, inciso I, da Lei 8.443/1992, ainda que seja adequada a realização de citação e audiência da responsável, por força do disposto no art. 209, § 4º, do Regimento Interno do TCU, o Tribunal reconhece que existe relação de subordinação entre as condutas de "não comprovação da aplicação dos recursos" e de "omissão na prestação de contas", sendo a primeira consequência da segunda, o que enseja, na verificação das duas irregularidades, a aplicação da multa do art. 57, com o afastamento da multa do art. 58, inciso I, em atenção ao princípio da absorção (Acórdão 9579/2015-TCU-Segunda Câmara, Relator Ministro Vital do Rêgo; Acórdão 2469/2019-TCU-Primeira Câmara, Relator Min. Augusto Sherman) .
Conforme leciona Cezar Bitencourt (Tratado de Direito Penal: parte geral - 8ª Edição - São Paulo: Saraiva, 2003. Pg. 565) , na absorção, " (...) a pena do delito mais grave absorve a pena do delito menos grave, que deve ser desprezada". No caso concreto, a "omissão no dever de prestar contas", embora seja uma irregularidade autônoma, funciona como fase ou meio para a consecução da "não comprovação da aplicação dos recursos", havendo clara relação de interdependência entre essas condutas. Dessa forma, recaindo as duas ocorrências num mesmo gestor, deve prevalecer a pena do delito mais grave, qual seja, a multa do art. 57, da Lei 8.443/1992.
Cumpre observar, ainda, que a conduta dos responsáveis, consistente nas irregularidades "não comprovação da boa e regular aplicação dos recursos federais repassados em face da omissão no dever de prestar contas", "não disponibilização das condições materiais mínimas e necessárias para que o seu sucessor pudesse apresentar a prestação de contas" e "não cumprimento do prazo para apresentação de prestação de contas pelo sucessor", configura violação não só às regras legais, mas também aos princípios basilares da administração pública, eis que, em última análise, ocorre o comprometimento da necessária satisfação à sociedade sobre o efetivo emprego dos recursos públicos postos à disposição da municipalidade, por força do instrumento de repasse em questão.
Nesses casos, em que fica evidente a falta de transparência e lisura, não há como afastar as suspeitas sempre presentes de que a totalidade dos recursos públicos federais, transferida ao município, tenha sido integralmente desviada, em prol de gestor ímprobo, ou de pessoas por ele determinadas, a revelar grave inobservância do dever de cuidado no trato com a coisa pública, isto é, ato praticado com culpa grave, pois, na espécie, a conduta do responsável se distancia daquela que seria esperada de um administrador público minimante diligente, num claro exemplo de erro grosseiro a que alude o art. 28, do Decreto-lei 4.657/1942 (Lei de Introdução às Normas do Direito Brasileiro) , incluído pela Lei 13.655/2018 (Acórdão 1689/2019-TCU-Plenário, Relator Ministro Augusto Nardes; Acórdão 2924/2018-TCU-Plenário, Relator Ministro José Mucio Monteiro; Acórdão 2391/2018-TCU-Plenário, Relator Ministro Benjamin Zymler) .
CONCLUSÃO
	Em face da análise promovida na seção "Exame Técnico", verifica-se que o responsável Pedro Macário Barboza não logrou justificar o não cumprimento do prazo para prestar contas e, instado a se manifestar, optou pelo silêncio, configurando a revelia, nos termos do § 3º do art. 12 da Lei 8.443/1992. Além disso, propõe-se rejeitar as alegações de defesa de Marlene Gonçalves Cardoso, uma vez que não foram suficientes para sanar as irregularidades a ela atribuídas e nem afastar o débito apurado. Ademais, inexistem nos autos elementos que demonstrem a boa-fé dos responsáveis ou a ocorrência de outras excludentes de culpabilidade.
Verifica-se também que não houve a prescrição da pretensão punitiva, conforme análise já realizada.
	Tendo em vista que não constam dos autos elementos que permitam reconhecer a boa-fé dos responsáveis, sugere-se que as suas contas sejam julgadas irregulares, nos termos do art. 202, § 6º, do Regimento Interno do TCU, com a imputação do débito atualizado monetariamente e acrescido de juros de mora, nos termos do art. 202, § 1º, do Regimento Interno do TCU, descontado o valor eventualmente recolhido, com a aplicação da multa prevista no art. 57, da Lei 8.443/1992, à responsável Marlene Gonçalves Cardoso, e com a aplicação da multa prevista no art. 58, inciso I, da Lei 8.443/1992, ao responsável Pedro Macário Barboza.
Por fim, como não houve elementos que pudessem modificar o entendimento acerca das irregularidades em apuração, mantém-se a matriz de responsabilização presente na peça 26.
PROPOSTA DE ENCAMINHAMENTO
Diante do exposto, submetemos os autos à consideração superior, propondo ao Tribunal:
rejeitar as alegações de defesa apresentadas pela responsável Marlene Gonçalves Cardoso (CPF XXX.679.792-XX) ;
		julgar irregulares, nos termos dos arts. 1º, inciso I, 16, inciso III, alíneas "b" e "c", da Lei 8.443/1992, c/c os arts. 19 e 23, inciso III, da mesma Lei, as contas da responsável Marlene Gonçalves Cardoso (CPF XXX.679.792-XX) , condenando-a ao pagamento da importância a seguir especificada, atualizada monetariamente e acrescida dos juros de mora, calculada a partir da data discriminada até a data da efetiva quitação do débito, fixando-lhe o prazo de quinze dias, para que comprove, perante o Tribunal, o recolhimento da referida quantia aos cofres do Fundo Nacional de Desenvolvimento da Educação, nos termos do art. 23, inciso III, alínea "a", da citada lei, c/c o art. 214, inciso III, alínea "a", do Regimento Interno do TCU.
		Débito relacionado à responsável Marlene Gonçalves Cardoso (CPF XXX.679.792-XX) :
	Data de ocorrência
	Valor histórico (R$) 

	26/3/2015
	376.928,72

Valor atualizado do débito (com juros) , em 13/9/2021: R$ 566.379,35.
aplicar à responsável Marlene Gonçalves Cardoso (CPF XXX.679.792-XX) , a multa prevista no art. 57, da Lei 8.443/1992, c/c o art. 267, do Regimento Interno do TCU, fixando-lhe o prazo de quinze dias, a contar da notificação, para que comprove, perante o Tribunal (art. 214, inciso III, alínea "a", do Regimento Interno do TCU) , o recolhimento da dívida aos cofres do Tesouro Nacional, atualizada monetariamente desde a data do acórdão que vier a ser proferido por este Tribunal até a data do efetivo recolhimento, se paga após o vencimento, na forma da legislação em vigor;
considerar revel o responsável Pedro Macário Barboza (CPF XXX.045.672-XX) , para todos os efeitos, dando-se prosseguimento ao processo, com fulcro no art. 12, § 3º, da Lei 8.443/1992;
julgar irregulares, nos termos dos arts. 1º, inciso I, 16, inciso III, alínea "a", da Lei 8.443/1992, as contas do responsável Pedro Macário Barboza (CPF XXX.045.672-XX) ;
aplicar ao responsável Pedro Macário Barboza (CPF XXX.045.672-XX) , a multa prevista no art. 58, inciso I, da Lei 8.443/1992, c/c o art. 268, do Regimento Interno do TCU, fixando-lhe o prazo de quinze dias, a contar da notificação, para que comprove, perante o Tribunal (art. 214, inciso III, alínea "a", do Regimento Interno do TCU) , o recolhimento da dívida aos cofres do Tesouro Nacional, atualizada monetariamente desde a data do acórdão que vier a ser proferido por este Tribunal até a data do efetivo recolhimento, se paga após o vencimento, na forma da legislação em vigor;
autorizar, desde logo, a cobrança judicial das dívidas, caso não atendidas as notificações, na forma do disposto no art. 28, inciso II, da Lei 8.443/1992;
autorizar também, desde logo, se requerido, com fundamento no art. 26, da Lei 8.443/1992, c/c o art. 217, §§ 1º e 2º, do Regimento Interno do TCU, o parcelamento das dívidas em até 36 parcelas, incidindo, sobre cada parcela, corrigida monetariamente, os correspondentes acréscimos legais, fixando-lhes o prazo de quinze dias, a contar do recebimento das notificações, para comprovarem, perante o Tribunal, o recolhimento da primeira parcela, e de trinta dias, a contar da parcela anterior, para comprovarem o recolhimento das demais parcelas, devendo incidir, sobre cada valor mensal, atualizado monetariamente, os juros de mora devidos, no caso do débito, na forma prevista na legislação em vigor, alertando os responsáveis de que a falta de comprovação do recolhimento de qualquer parcela importará o vencimento antecipado do saldo devedor, nos termos do § 2º do art. 217 do Regimento Interno deste Tribunal;
esclarecer à responsável Marlene Gonçalves Cardoso (CPF XXX.679.792-XX) que, caso se demonstre, por via recursal, a correta aplicação dos recursos, mas não se justifique a omissão da prestação de contas, o débito poderá ser afastado, mas permanecerá a irregularidade das contas, dandose ensejo à aplicação da multa prevista no art. 58, inciso I, da Lei 8.443/1992;
enviar cópia do Acórdão a ser prolatado à Procuradoria da República no Estado do Amazonas, aos cuidados da Procuradora da República Nathalia Geraldo Di Santo, nos termos do § 3º do art. 16 da Lei 8.443/1992, c/c o § 7º do art. 209 do Regimento Interno do TCU, para adoção das medidas cabíveis;
enviar cópia do Acórdão que vier a ser proferido ao Fundo Nacional de Desenvolvimento da Educação e aos responsáveis, para ciência;
informar à Procuradoria da República no Estado do Amazonas, ao Fundo Nacional de Desenvolvimento da Educação e aos responsáveis que a presente deliberação, acompanhada do Relatório e do Voto que a fundamenta, está disponível para a consulta no endereço www.tcu.gov.br/acordaos, além de esclarecer que, caso requerido, o TCU poderá fornecer sem custos as correspondentes cópias, de forma impressa; e
informar à Procuradoria da República no Estado do Amazonas que, nos termos do parágrafo único do art. 62 da Resolução TCU 259/2014, os procuradores e membros do Ministério Público credenciados nesta Corte podem acessar os presentes autos de forma eletrônica e automática, ressalvados apenas os casos de eventuais peças classificadas como sigilosas, as quais requerem solicitação formal.

Maria Auxiliadora dos Santos Benigno (A-619/OAB-AM).

Procurador Rodrigo Medeiros de Lima.

TOMADA DE CONTAS ESPECIAL (TCE)

Secretaria de Controle Externo de Tomada de Contas Especial (SecexTCE).

Trata-se de tomada de contas especial (TCE) instaurada pelo Fundo Nacional de Desenvolvimento da Educação (FNDE) , em desfavor de Marlene Gonçalves Cardoso, Prefeita Municipal de Jutaí /AM no período de 1º/1/2013 a 31/12/2016, em razão da omissão no dever de prestar contas dos recursos repassados ao Município por meio do Termo de Compromisso 32762/2014, que tinha por objeto a construção de escolas.
O ajuste foi firmado no valor de R$ 1.884.643,60, à conta do concedente. Teve vigência de 24/3/2015 a 31/7/2017, com prazo para apresentação da prestação de contas até 16/2/2018. Os repasses efetivos da União totalizaram R$ 376.928,72.
O relatório de TCE concluiu pela não comprovação da boa e regular aplicação dos recursos federais repassados ao Município de Jutaí /AM, em face da omissão no dever de prestar contas, estimou o débito no valor original de R$ 376.928,72 e imputou sua responsabilidade a Marlene Gonçalves Cardoso.
No mesmo sentido o posicionamento das instâncias subsequentes do controle interno (peças 19-21) , manifestações das quais tomou ciência a autoridade ministerial (peça 22) .
No âmbito deste Tribunal, a responsável foi citada pela não comprovação da boa e regular aplicação dos recursos federais repassados ao Município de Jutaí/AM, em decorrência da omissão no dever de prestar contas e pela não disponibilização das condições materiais mínimas e necessárias para que o seu sucessor pudesse apresentá-las.
Pedro Macário Barboza, prefeito sucessor, foi ouvido em audiência pelo não cumprimento do prazo originalmente estipulado para prestação de contas do Termo de Compromisso 32762/2014.
Devidamente citado, este permaneceu silente.
Em suas alegações de defesa, Marlene Gonçalves Cardoso argumenta que recebeu apenas uma parcela do ajuste, que o prazo para prestar contas encerrou-se durante a gestão de seu sucessor e que, ao encerrar sua gestão, não tinha mais acesso aos documentos, uma vez que aquele é seu adversário político.
Nessas circunstâncias, requer que o município de Jutaí/AM seja oficiado para apresentar a documentação necessária ou autorize o seu acesso àquela, com o intuito de comprovar a aplicação dos recursos do ajuste.
Diante desses elementos, a unidade técnica, com a anuência do Ministério Público junto ao TCU, propõe a rejeição das alegações defesa apresentadas por Marlene Gonçalves Cardoso, Pedro Macário Barboza seja declarado revel e suas contas sejam julgadas irregulares. Em consequência, propõe a condenação daquela a ressarcir o débito apurado com a aplicação da multa prevista no art. 57 da Lei 8443/1992 e a este, a aplicação da multa do art. 58 do mesmo diploma legal.
Feito breve resumo dos fatos, decido.
Acolho integralmente as análises apresentadas como razões de decidir, sem prejuízo de tecer considerações.
De fato, durante a gestão de Marlene Gonçalves Cardoso o Município de Jutaí/AM recebeu uma parcela do ajuste, a única transferida. Os valores foram integralmente aplicados durante sua gestão, conforme se observa na movimentação financeira registrada em extrato bancário (peça 4, p. 2) , sendo, portanto, de sua exclusiva responsabilidade demonstrar a boa e regular utilização de tais recursos, o que não foi feito até o presente momento.
O prazo limite para prestar contas encerrou-se na gestão de seu sucessor, em 16/2/2018, mas a responsável não demonstrou ter providenciado a regular transição entre mandatos, nem comprovou ter disponibilizado condições materiais mínimas e necessárias para que aquele pudesse apresentar a prestação de contas do Termo de Compromisso 32762/2014.
Seus argumentos de defesa não são suficientes para elidir as irregularidades pelas quais está sendo responsabilizada. 
Ao não apresentar defesa, Pedro Macário Barboza deixou de produzir prova da regular aplicação dos recursos sob sua responsabilidade, em afronta às normas que impõem aos gestores públicos a obrigação legal de apresentarem os documentos que demonstrem a correta utilização das verbas públicas, sempre que demandados pelos órgãos de controle. Desse modo, deve ser considerado revel, nos termos do art. 12, §3º, da Lei 8.443/1992.  
Diante dos elementos disponíveis nos autos, forçoso concluir pela não comprovação da boa e regular aplicação dos recursos públicos transferidos e ocorrência de prejuízo ao Erário. Sendo assim, julgo irregulares as contas de Marlene Gonçalves Cardoso e de Pedro Macário Barboza.
Condeno a primeira a ressarcir o débito apurado, que corresponde a R$ 578.833,06 em valores atualizados e aplico-lhe a multa prevista no art. 57 da Lei 8443/1992. Ao segundo, aplico a multa do art. 58 do mesmo diploma legal. 
Ante o exposto, VOTO para que seja adotada a minuta de acórdão que trago ao exame deste Colegiado.
TCU, Sala das Sessões, em 25 de outubro de 2022.
WALTON ALENCAR RODRIGUES 
Relator